【裁判字號】    95,交聲,5
【裁判日期】    950222
【裁判案由】    聲明異議
【裁判全文】
臺灣嘉義地方法院交通事件裁定           95年度交聲字第5號
原處分機關  交通部公路總局嘉義區監理所嘉義市監理站
異  議  人  甲○○
上列受處分人因違反道路交通管理處罰條例案件，對於交通部公
路總局嘉義區監理所嘉義市監理站民國94年11月11日所為之裁決
（嘉監義裁字第裁76-LA0000000號裁決書），及對於嘉義市警察
局民國94年7月4日所製發之舉發違反道路交通管理事件通知單（
嘉市警交字第LA0000000號），聲明異議，本院裁定如下：
        主  文
原處分（嘉監義裁字第裁76-LA0000000號裁決）撤銷，發回交通
部公路總局嘉義區監理所嘉義市監理站。
其餘異議駁回。
        理  由
甲、發回部分：
一、原處分機關略以：受處分人甲○○所有之車牌號碼SA-7140
    號自用小客車，於民國94年4月16日21時17分許，在嘉義市
    ○○路，因在道路收費停車處所停車不依規定繳費之違規事
    實，為嘉義市警察局逕行舉發，該站於94年11月11日以嘉監
    義裁字第裁76-LA0000000號裁決書，裁處受處分人違反道路
    交通管理處罰條例第56條第1項第11款之規定，處罰鍰新臺
    幣（下同）1,200元，逾期則依裁決書處罰主文規定裁處，
    於法並無不合等語。
二、本件受處分人則以：受處分人之車牌號碼SA-7140號自用小
    客車，於94年4月16日21時17分許，停放在嘉義市之停車格
    ，因未依規定期限內繳費，被依違反道路交通處罰條例第56
    條第1項第11款之規定，致遭裁決應處1,200元之罰鍰，惟受
    處分人並未收到該停車費之催繳通知單，依受處分人於94年
    6月13日數次收受停車費催繳通知單之程序經驗，均據此辦
    理繳費，又依嘉義市政府之函復表示曾寄發催繳郵政掛號函
    件，經受處分人經向郵局查詢得知，該郵政掛號函件並無任
    何簽收而退回原寄發單位，是故所指稱寄發之催繳郵政掛號
    函件，確實未經送達受處分人，若因此而處罰受處分人，顯
    與法理不符，受處分人之權益何在？為此聲明異議，請求撤
    銷原處分云云。
三、按汽車駕駛人在道路收費停車處所停車，未依規定繳費，主
    管機關應書面通知駕駛人於7日內補繳，並收取必要之工本
    費用，逾期再不繳納，處300元罰鍰，道路交通管理處罰條
    例第56條第2項定有明文（按第56條第1項第11款原規定：汽
    車駕駛人，在道路收費停車處所停車，不依規定繳費者，處
    600元以上1,200元以下罰鍰，業經修正為同條第2項，並經
    總統於94年2月5日以華總一義字第09400017731號令公布，
    且經行政院於同年7月5日以院臺交字第0940029286號令發布
    定自同年9月1日施行）。
四、經查：
  (一)本件受處分人所有之車牌號碼SA-7140號自用小客車，於94
    年4月16日21時17分許，在嘉義市○○路，因在道路收費停
    車處所停車不依規定繳費之違規事實，為嘉義市警察局逕行
    舉發等情，為受處分人所供認，並有嘉義市警察局舉發違反
    道路交通管理事件通知單、裁決書各1份附卷可憑，足認受
    處分人所有之上開車輛，確有在上揭時地停車，未依規定繳
    費之違規事實甚明。
  (二)惟按刑法第2條第1項規定：「行為後法律有變更者，適用裁
    判時之法律，但裁判前之法律有利於行為人者，適用最有利
    於行為人之法律」，此即所謂「從新從輕」原則。雖道路交
    通管理處罰條例本質上係屬行政罰而非刑罰，並未明文規定
    「從新從輕」原則適用，惟依社會秩序維護法第3條規定：
    「行為後本法有變更者，適用裁處時之規定。但裁處前之規
    定有利於行為人者，適用最有利於行為人之規定」；稅捐稽
    徵法第48條之3復明文：「納稅義務人違反本法或稅法之規
    定，適用裁處時之法律。但裁處前之法律有利於納稅義務人
    者，適用最有利於納稅義務人之法律」，顯見在違反社會秩
    序行為及租稅違章行為之處罰上，立法者皆均已採從新從輕
    原則，應無疑問；又總統於94年2月5日以華總一義字第0940
    0016841號令公布，並自95年2月5日開始施行之行政罰法第5
    條亦規定：「行為後法律或自治條例有變更者，適用行政機
    關最初裁處時之法律或自治條例。但裁處前之法律或自治條
    例有利於受處罰者，適用最有利於受處罰者之規定」，益見
    「從新從輕」原則，係行政罰體系之立法趨勢，堪認為行政
    法上重要原理原則。再觀諸行政機關於行為人違反行政法裁
    處時，適用裁處時之法律，但裁處前之法律有利於行為人者
    ，適用最有利於行為人之法律。而所謂裁處，包括訴願、行
    政訴訟之決定或判決；又所謂裁處不以原處分機關之行為為
    限，凡在復查、訴願以迄行政訴訟中，尚未裁處確定之案件
    均有從新從輕原則之適用，最高行政法院89年9月13日89年
    度9月份第1次庭長法官聯席會議決議意旨及最高行政法院86
    年度判字第674號判決意旨均同此見解。又道路交通管理處
    罰條例所定罰鍰、吊扣證照、記點之裁罰，本屬行政罰之性
    質（參照上開行政罰法第1條、第2條亦將罰鍰、吊扣證照、
    記點之處分均定為行政罰），是本件關於逾期未繳納停車費
    之違規行為，應適用「從新從輕」原則，經比較新舊法之結
    果，認修正後之新法較有利於行為人，適用修正後道路交通
    管理處罰條例第56條第2項之規定，較能兼顧人民基本權利
    之保障及符合上開修法之本旨。是受處分人違規後，道路交
    通管理處罰條例第56條業經修正施行（已如前述），則依修
    正後之道路交通管理處罰條例第56條第2項規定，汽車駕駛
    人在道路收費停車處所停車，未依規定繳費，主管機關應書
    面通知駕駛人於7日內補繳，並收取必要之工本費用，逾期
    再不繳納，處300元罰鍰。係將修正前之該條例第56條第11
    款規定之汽車駕駛人在道路收費停車處所停車，不依規定繳
    費，逕處600元以上1,200元以下罰鍰，修正為汽車駕駛人在
    道路收費停車處所停車，未依規定繳費，主管機關應書面通
    知駕駛人於7日內補繳，並收取必要之工本費用，逾期再不
    繳納，始處3百元罰鍰。是修正前後之法律處罰規定顯有不
    同，係屬法律之變更，揆諸前述，經比較新舊法，認新法有
    利於受處分人，自應適用新法，即由主管機關先書面通知受
    處分人於7日內補繳停車費，受處分人逾期不繳時，始處以
    300元之罰鍰。（臺灣高等法院94年度交抗字第679號、94
    年度交抗字第750號、94年度交抗字第766號裁定意旨參照）
  (三)本件受處分人雖有於上開處所停車而未繳費之事實，惟本件
    依修正後道路交通管理處罰條例第56條第2項既就汽車駕駛
    人在道路收費停車處所停車，未依規定繳費之行為，規定主
    管機關應先以書面通知駕駛人於7日內補繳，並收取必要之
    工本費用，於駕駛人逾期仍未繳納時，始可處300元罰鍰，
    則不論依「從新從輕」原則，或「實體從舊，程序從新」原
    則，原處分機關於主管機關未再以書面通知駕駛人於7日內
    補繳之情況下，逕自裁罰1,200元罰鍰，尚有未合，自應由
    本院將原處分撤銷，由原處分機關詳為審究後，另為適法之
    處分。
乙、駁回部分：
一、按交通法庭認聲明異議不合法律上之程式者，應以裁定駁回
    之，道路交通案件處理辦法第18條前段定有明文。又依道路
    交通管理處罰條例第8條第1項第1、2款之規定，違反該條例
    第12條至第68條之規定者，由公路主管機關處罰；至於違反
    該條例第69條至第84條之規定者，始由警察機關處罰。再依
    同條例第87條第1項之規定，受處分人如不服該條例第8條主
    管機關所為之處罰，得於接到裁決書之翌日起20日內，向管
    轄地方法院聲明異議。
二、本件受處分人於94年11月30日提出原處分機關之聲明異議狀
    ，另就上開車輛於94年4月17日9時39分許，停放在嘉義市之
    停車格，因未依規定期限內繳費之違規事實，於接獲嘉義市
    警察局94年7月4日所製發之舉發違反道路交通管理事件通知
    單（嘉市警交字第LA0000000號）後，對於該通知單所舉發
    之上揭交通違規事實表示不服，而向本院聲明異議。惟前揭
    違規事由係違反道路交通管理處罰條例第56條第1項第11款
    之規定，揆諸前揭說明，應由主管機關予以處罰，受處分人
    如對該裁罰結果仍有不服，始得依同條例第87條第1項聲明
    異議，上揭通知單並非行政處分，依法非聲明異議之標的。
    再者，受處分人此部分之違規事實，主管機關即交通部公路
    總局嘉義區監理所嘉義市監理站係於95年1月9日始以嘉監義
    裁字第裁76-LA0000000號裁決書為處分，有上開裁決書1份
    附卷可憑，是以受處分人於道路交通管理處罰條例第8條主
    管機關尚未裁決，其未接到裁決書前，即聲明異議，自與首
    開聲明異議之規定不符。本件此部分異議顯不合法律上之程
    式，亦無從補正，應予駁回。
三、據上論斷，應依道路交通案件處理辦法第20條前段、第18條
    前段，道路交通管理處罰條例第87條第2項，裁定如主文。
中    華    民    國    95    年    2     月    22    日
                    交通法庭  法  官  卓春慧
上列正本證明與原本無異。
如不服本裁定，應於裁定送達後5日內向本院提出抗告狀（應附
繕本）。
中    華    民    國    95    年    2     月    23    日
                              書記官  江芳耀


司法院資訊處製作；財團法人民間司法改革基金會備份。
